臺灣臺北地方法院民事判決　九十一年度重訴字第一六三一號
　　原　　　告　乙○○
　　　　　　　　己○○
　　　　　　　　丑○○
　　　　　　　　壬○○
　　　　　　　　子○○
　　　　　　　　辛○○
　　　　　　　　甲○○
　　　　　　　　癸○○
　　　　　　　　庚○○
　　　　　　　　戊○○
　　　　　　　　丁○○
　　　　　　　　丙○○
　　共　　　同
　　訴訟代理人　溫瑞鳳律師
　　被　　　告　國揚實業股份有限公司
　　法定代理人　侯西峰
　　訴訟代理人　黃泰鋒律師
　　複代理人　　歐斐文律師
右當事人間為請求返還價金事件，本院判決如左：
    主      文
被告應給付原告乙○○、己○○新臺幣陸萬元，及自民國九十一年六月二十九日起至
清償日止按週年利百分之五計算之利息。
被告應給付原告丁○○新臺幣貳拾肆萬肆仟壹佰捌拾伍元，及自民國九十一年六月二
十九日起至清償日止按週年利百分之五計算之利息。
原告其餘之訴駁回。
訴訟費用由原告乙○○、己○○負擔千分之八九，原告丑○○負擔千分之六○，原告
壬○○負擔千分之六三，原告子○○負擔千分之一一○，原告辛○○負擔千分之八六
，原告甲○○負擔千分之八七，原告癸○○負擔千分之八三，原告庚○○負擔千分之
一○三，原告戊○○負擔千分之一○七，原告丁○○負擔千分之七五，原告丙○○負
擔千分之一二五，餘由被告負擔。
本判決第一項於原告乙○○、己○○以新臺幣貳萬元供擔保後，得假執行。如被告於
假執行程序實施前，以新臺幣陸萬元為原告乙○○、己○○預供擔保後，得免為假執
行。
本判決第二項於原告丁○○以新臺幣捌萬貳仟元供擔保後，得假執行。如被告於假執
行程序實施前，以新臺幣貳拾肆萬肆仟壹佰捌拾伍元為原告丁○○預供擔保後，得免
為假執行。
原告其餘假執行之聲請駁回。
    事      實
甲、原告方面：
一、聲明：
（一）被告應給付原告如附表一所示之金額及利息。
（二）請准供擔保宣告假執行。
二、陳述：
（一）查原告等承購被告國揚實業股份有限公司（下稱國揚公司）興建之天琴大廈之
      預售房，訂有「房屋土地買賣契約書」（下稱買賣契約書）。原告等已依約繳
      付被告之分期款，依買賣契約書第十三條解除違約條款：乙方（被告）如有不
      能完成興建大樓之情事，甲方（原告等）得解除本契約，乙方除應將甲方已繳
      價款全部返還外並應賠償等額之違約金與甲方，但因法令變更或天災等不可歸
      責予乙方之事由致乙方不能繼續興建或無法交付時，乙方僅負無息退還甲方已
      繳價款之責任。被告因遭訂約當時之法定代理人侯西峰於訂約後掏空公司資產
      二百八十三億元，被告陷於嚴重財務危機，致興建中之系爭「天琴大廈」工程
      全面停工，未能再進行興建。詎被告未經買受人即原告等之同意，擅自將出售
      之土地及房屋之起造人名義，信託與富邦建築經理股份有限公司（下稱富邦建
      築）。而依富邦建築與國揚公司間之土地信託契約書所載，信託之目的係為「
      委託出售」，將所得售價清償委託人對富邦商業銀行之全部未償債務，且有關
      「信託財產之管理或處分方法」則為「全權委託配合地上房屋出售、辦理土地
      產權持分出售，並以所收取售價清償委託人對富邦商業銀行之未清償債務」，
      可見系爭土地信託與富邦建築之目的，僅為處分受託土地及其上房屋，以清償
      被告積欠富邦商業銀行之借款，其性質為處分信託財產，而非管理信託財產。
      足見被告顯然有買賣契約書第十三條「不能完成興建大樓情事」。故原告等自
      得以起訴狀繕本之送達，為解除買賣契約之意思表示，依該契約之約定請求返
      回所繳全部價金，為此提起訴訟。
（二）縱認被告解除契約有理由，但其沒收違約金顯然過高：
      被告於民國八十八年十一月十一日之存證信函已自承財物發生困難致停工，且
      依據台灣證券交易所網站所公布之「台灣證券交易所上市公司財務資料簡報」
      ，被告自八十八年四月至十二月間，不僅未能有盈餘財務狀況更行惡化，並未
      好轉。被告未經原告之同意，擅將出賣之土地及房屋之起造人名義變更為富邦
      建築，供其出售，清償被告所欠富邦銀行之債務。發生「國揚事件」前，原告
      等均按期給付應付之分期款項，並未拖欠。被告自不得沒收原告等所繳付之全
      部價金。
（三）對被告答辯之陳述：
  １、訴之客觀合併之說明：原告主張被告顯然有買賣契約書第十三條「不能完成興
      建大樓情事」。故原告等自得依該契約之約定請求返還所繳全部價金及縱認被
      告解除契約有理由，但其沒收違約金顯然過高，依不當得利請求返還。依最高
      法院八十六臺上二九八號判決，所示原告請求返還價金，與主張被告沒收違約
      金顯然過高，依不當得利請求返還金額均相同，將之列先位聲明及備位聲明，
      係與本案相同案情之他案審理法官之見解認宜命為列先位聲明及備位聲明。
  ２、訴外人林小帆，係被告國揚公司興建之「天琴大廈」之承購戶，繳付被告價金
      達三百八十七萬元，被告予以沒收全部價金。林小帆提起訴訟，請求返還價金
      事件，經臺北地方法院九十年度訴字第三一六四號判決，被告應給付林小帆七
      十二萬四千五百元，上訴後經臺灣高等法院判決被告應再給付七十五萬一千五
      百元，合計被告應給付林小帆一百四十七萬六千元確定在案，此有判決書及確
      定證明書提供卓參。
  ３、被告提出富邦建築之同意書，主張系爭建物由富邦建築興建完成，並移轉與承
      購人，並無違反二造間買賣契約，惟系爭土地買賣契約書之當事人為二造。買
      受人為原告，出賣人為被告，訂約時尚未興建，係預售屋之買賣。原告等係基
      於被告當時信譽卓著，財務健全，營建之房屋品質良好，足堪信賴始願訂約購
      買，且分次繳納價金數百萬元之鉅。被告於八十九年一月二十一日，將出賣與
      原告之土地及房屋起人名義，移轉與富邦建築，其信託之目的係委託出售，以
      所得售價清償受託人對富邦商業銀行之全部未償債務，並由富邦建築建造完成
      ，原告並未同意被告公司將土地及房屋起造人名義移轉與他人，並不同意由富
      邦建築建造完成。故無接受由富邦建築興建完成後，同意移轉之義務。足證被
      告有「不能完成興建大樓情事」。
  ４、對於被告主張其他承購戶，僅請求酌減違約金一節：
      其他之承購戶，起訴時未主張被告有「不能完成興建大樓」之違約而解除契約
      ，而僅請求酌減違約金而已。從而該等判決之法院不能訴外裁判，故各該判決
      當然不能斟酌被告公司有無「不能完成興建大樓」之違約情事。故不能以其他
      承購戶請求酌減違約金之判決，據以反論原告等在本案主張解除契約，返還價
      金之主張為無理由。
三、證物：
    提出原告繳款統計表影本一份、臺灣高等法院九十年重上字第七十號民事判決影
    本一份、掏空資產證物影本一份、「天琴大廈」承購人林小帆對被告請求返還價
    金事件民事判決一二審及判決確定證明書影本影本一份、臺北縣政府工務局建築
    執照及使用執照影本各一份、被告與富邦建築土地及建築物改良物信託契約書影
    本一份、系爭土地及建築物登記謄本影本一份、臺灣臺北地方法院八十八年度一
    六四號刑事判決影本一份、被告與富邦建築之土地建物不動產買賣契約書影本一
    份、被告之聲明函影本一份為證，並聲請調臺灣高等法院九十年重上字第七十號
    民事判決卷宗。
乙、被告方面：
一、聲明：
（一）原告之訴及其假執行之聲請均駁回。
（二）如受不利之判決，被告願供擔保請准為宣告免假執行。
二、陳述：
（一）請求返還價金部分：
  １、原告之解約，並不合法：
  （１）依照系爭契約第十三條規定必須有被告不能完成興建大廈之情事發生，原告
        始有解除權。惟查系爭房屋已於八十九年十二月十九日完工取得使用執照，
        完成交屋之承購戶，均取得房屋土地所有權，原告對被告有不能興建完成房
        屋之情事，並未舉證，以實其說，是原告之解除契約，並無依據。
  （２）原告指稱被告未經原告等之同意，擅自將出售之土地及出賣之房屋之起造人
        名義，信託與富邦建築云云，並不符合前揭不能興建完成房屋之要件，因被
        告將土地起造人名義信託富邦經建，目的在確保系爭買賣契約得順利履行，
        有關各該承購戶主張其於被告將土地及建物起造人名義信託予富邦經建後，
        其能否取得承購房地所有權疑義乙節，亦有富邦經建出具之同意書，再從其
        他承購戶，均已依約完成過戶移轉登記手續，足資認定系爭房屋，並無不能
        完成興建情事，原告所為主張，應無足取。
  （３）系爭房屋係由被告興建完成，被告業依契約規定發函原告，催請辦理房地產
        權及交屋手續，系爭房屋起造人名義及土地所有權登記誰屬，與原告所主張
        之待證事實無涉。
  （４）按因自己出資而建築之房屋，不待登記即原始取得其所有權，與該房屋行政
        上起造人名義之誰屬無關，亦與因法律行為而取得者，須依民法第七百五十
        八條規定經登記取得其所有權者不同（最高法院八十五年度臺上字第一００
        號裁判參照）。原告主張系爭房屋，由富邦建築興建完成，係以系爭房屋之
        使用執照上所載之起造人名義為富邦建築為據，惟依照前引見解，房屋行政
        上起造人名義為誰與興建房屋者無涉，而系爭房屋原始建築人係被告，被告
        即原始所有人，被告自無不能興建完成之情事。至於系爭房屋所坐落之土地
        之所有權，登記為何人並不影響被告履行契約。
  ２、富邦建築簽有同意書，被告履行系爭契約，並無不能之情事：
  （１）按所謂保存登記即建物所有權第一次登記，依土地登記規則第七十條規定以
        觀，申請建物第一次登記者，除使用執照所載起造人外，其在辦理保存登記
        前，受讓建物所有權之受讓人茍經讓與人同意，…以受讓人名義逕行辦理保
        存登記，即因登記而發生所有權移轉效力（最高法院八十年度臺上字第六四
        九號裁判參照）。
  （２）查系爭房屋起造人為富邦建築，房屋由被告興建完成後，富邦建築已出具同
        意書，揆諸前引見解，經取得富邦建築之同意，即得以原告等之名義辦理建
        物第一次保全登記。
  ３、系爭「天琴」大廈其他承購戶，對被告所提之酌減違約金訴訟亦認系爭房屋並
      無不能興建完成之情事：
  （１）蔡卓明案：
      鈞院九十年度訴字第六一九五號判決書：「雖原告主張被告國揚公司於八十七
      年間因資金為負責人侯西峰挪用掏空，發生財務危機，而主張不安抗辯，拒絕
      配合辦理貸款並無給付遲延云云，惟查，被告係於九十年三、四月間催告原告
      依約辦理對保手序及以現金一次繳付銀行貸款、當時系爭建築工程業已完工取
      得使用執照，於客觀上自無無法履約之情事，原告於斯時仍以不安抗辯為由，
      拒絕辦理貸款對保手續繳納款項，即無理由。」從以上判決理由以觀，得知原
      告屢以侯西峰案來證明被告無法將系爭房屋興建完成之主張，委無可取及系爭
      建築業已完工取得使用執照，於客觀上自無無法履約之情事。
  （２）林偉明案：
      鈞院九十年度訴字第五四五九號判決書：「系爭房地買賣契約經解除時之違約
      金為總價金之百分之十七. 九三，尚在前開百分之二十之內，並無過高之情事
      。」
  （３）黃素幸案：
      鈞院八十九年度重訴字第一八０七號判決及台灣高等法院九十年重上字第七十
      號判決，該案契約件之履行期為自開工日起九百個日曆天，與本件契約條件為
      七百個工作日，其契約條件，與本件並不相同，故該案為給付遲延之違約請求
      ，並無酌減違約金之問題。
  （４）張春桃案：
      鈞院九十年訴字第二０五七號判決：「查被告於系爭建物取得使用執照後，先
      後於九十年三月二十二日…通知..  函告解約…. 據此被告既無違約情事，而
      原告卻有未依約辦理貸款及繳款之違約事實，則被告依系爭契約書第十三條第
      一項之約定解除系爭房地買賣契約，並將原告已繳價款充作損害賠償總額之違
      約金予以沒收，即屬有據。」
  （５）林小帆案：
      鈞院九十年訴字第三一六四號判決：「本件被告既已踐行法定催告程序，原告
      仍未依約辦理貸款或以現金繳付全部尾款，且無權主張同時履行抗辯，則被告
      據以解除契約，自為法之所許。」。
（二）酌減違約金部分：
  １、按系爭契約第十三條第一項第二款之規定：「經乙方通知辦理貸款手續、產權
      移轉手續及交屋手續，逾期達七日以上，經乙方催告仍未配合辦理者。乙方得
      解除本契約，甲方無條件同意所繳全部價款作為乙方重行出售本戶房屋所需費
      用及稅捐之抵價及損害賠償金和違約金。」查被告於系爭房屋興建完成，履次
      催告原告等辦理銀行貸款手續，惟原告等均未予置理。被告不得已依照前引契
      約條款約定，以存證信函解除契約，並沒收原告已繳價金。
  ２、被告沒收原告等已繳價金並無過高之情形：
      本件因原告等之違約被告受有之損失：依照不動產投資興建及租售業同業利潤
      標準，其毛利率為百分之四十四，費用率為百分之三十，淨利率為百分之十四
      ，是以被告因原告等之違約，受有總價百分之四十四之損害，係指系爭交易，
      因原告不履約，導致被告投入之管銷費用化為烏有，費用率為百分之三十，被
      告僅依約沒收原告等已繳交之價金，尚不及百分之四十四，自無違約金無過高
      之情形。又系爭契約為預售屋之買賣，原告等依契約所繳納之價金，為被告支
      付系爭房地興建所須工程款之主要來源，原告等無故違約，不繳納期款，將造
      成被告信賴合約，所為資金之運用，造成被告因為興建房屋，所承受資金運用
      等之損失。且預售屋之買賣，通常訂約後，數年才交屋，倘購屋者於房地景氣
      好時購買房屋簽訂之買賣條件，而於嗣後因房地產價格因景氣而暴跌時，動輒
      無故不履行契約，被告為如期興建為完工，除將另行背負沉重利息壓力、再次
      銷售之廣告、人事費用外更要承擔跌價之風險，如此因原告違約所生之損害，
      依約沒收已繳價金並無過違約金過高。
三、證據：
    提出被告與富邦建築同意書影本一份、土地及房屋買賣契約影本一份、催告存證
    信函及解約存信函暨回執影本參拾參份、本院九十年度訴字第六一九五號判決影
    本一份、本院九十年度訴字第五四五九號判決書影本一份、黃素幸等人案：臺灣
    高等法院九十年重上字第七十號判決影本一份、本院九十年訴字第二０五七號判
    決影本一份、林小帆等人等法院九十年重上字第七十號判決影本一份、同業利潤
    標準影本一份為證。
      理      由
甲、程序部分：
一、按訴之預備的合併，以原告所主張之數項法律關係不能併存為其要件。法院應就
    先位之訴先為審判，必待先位之訴無理由時，始得就預備之訴調查裁判。查原告
    起訴主張得依回復原狀之約定，請求返還所繳全部價金，如認該請求無理由，而
    被告解除契約有理由，但其沒收違約金顯然過高，請求依照不當得利返還過高部
    分之價金，認該兩者間為客觀預備訴之合併云云，然本件原告所主張者為單一之
    聲明（見本院卷第二冊第八頁），並無不能併存之二聲明，且其所依據之法律關
    係相同，不生訴之預備合併問題，僅係一種預備之攻擊防禦方法，即使原告列有
    先位、備位聲明，實際上仍僅為單一聲明，本院僅需就之為審理（最高法院八十
    三年度臺上字第二七八四號判決參照）。
二、按以單一聲明，主張二個以上的訴訟標的，並就該訴訟標的定有裁判順序之客觀
    訴之合併，學說上稱為「類似的預備合併」，基於民事訴訟處分權主義之原則，
    應認為如有提起此類合併型態之必要時，應尊重當事人自行定順序請求裁判之程
    序主體權，而不可由法院任意選擇一訴訟標的為裁判，以符合當事人起訴之真意
    。再者，民事訴訟法第二百四十八條所定之訴之合併之類型，亦未設有限制，原
    告主張先依照回復原狀之法律關係請求返還價金，如認為無理由時，復依不當得
    利之規定請求返還價金之利益，該二訴訟標的係定有先後位順序，而僅以單一之
    聲明為請求，揆諸前揭說明自應予以准許之，核先敘明。
乙、實體部分：
一、原告主張與被告訂有買賣契約書，承購被告興建之天琴大廈之預售房屋。原告業
    已依約繳付被告之分期款，依買賣契約書第十三條違約條款，被告不能繼續興建
    時，除應將承購戶方已繳價款全部返還外並應賠償等額之違約金與承購戶。被告
    因遭訂約當時之法定代理人侯西峰於訂約後掏空公司資產且被判處重刑，因而陷
    於嚴重財務危機致興建中之系爭「天琴大廈」工程全面停工，未能再進行興建。
    詎被告未經原告之同意，擅自將出售之土地及出賣房屋之起造人名義，信託與富
    邦建築，信託全權委託配合地上房屋出售、辦理土地產權持分出售，足見被告有
    買賣契約書第十三條之情事。原告自得解除契約請求返回所繳全部價金，縱認國
    揚公司解除契約有理由，但其沒收違約金顯然過高，復依不當得利之規定請求返
    還價金之利益。
二、被告則以：系爭房屋已於八十九年十二月十九日完工取得使用執照，被告信託與
    富邦建築土地起造人名義，目的在確保系爭買賣契約得順利履行，各該承購戶於
    被告將土地及建物起造人名義信託予富邦經建後，仍能取得承購房地所有權，有
    富邦經建出具之同意書，即得以原告之名義辦理建物第一次保全登記，足資認定
    系爭房屋並無不能完成興建情事，是原告之解除契約，並無依據；依照不動產投
    資興建及租售業同業利潤標準，其毛利率為百分之四十四，費用率為百分之三十
    ，淨利率為百分之十四，是以被告因原告之違約，受有總價百分之四十四之損害
    ，係指系爭交易，因原告不履約，導致被告投入之管銷費用化為烏有，費用率為
    百分之三十，被告僅依約沒收原告已繳交之價金，尚不及百分之四十四，自無違
    約金無過高之情形等語置辯。
三、本件經本院於九十一年十月二十一日整理並協議簡化爭點及不爭執點（見本院卷
    第二冊第三至五頁之準備程序筆錄），是以本院僅就兩造協議簡化之爭點及不爭
    執點為審究，合先敘明。
四、查兩造訂有「房屋土地買賣契約書」（下稱買賣契約書），由原告承購被告所興
    建之天琴大廈之預售房屋及車位（房地及車位之編號、總價詳如附表二所示），
    原告已依約繳付被告如附表二「已繳價金」欄所示之價金；被告於八十九年一月
    二十八日將上開預售屋案之土地移轉過戶於富邦建築經理股份有限公司（下稱富
    邦公司）名下，委託富邦建設公司出售，並將上開預售屋之起造人名義，信託予
    富邦公司，嗣於八十九年十二月十九日取得使用執照，並辦理土地及建物第一次
    保存登記完竣；被告於上開預售屋興建完成之後，於九十年間催告原告繳納分期
    款項、辦理銀行貸款手續，惟原告置之不理，被告即發函解除契約，並沒收原告
    已繳之如附表二所示價金，經原告收受，此有臺北縣政府工務局建造執照、使用
    執照、土地建築改良物信託（內容變更）契約書、土地登記謄本、建物登記謄本
    、同意書、存證信函暨掛號郵件收件回執（見本院卷第一冊第十五至二十二、六
    十一、六十四至二五四頁）及土地及房屋買賣契約（外放證物）附卷可稽，復為
    兩造所不爭執（見本院卷第二冊第三至五頁之準備程序筆錄），堪信為真實。
五、本件應審酌者厥為原告得否依回復原狀之約定，請求返還所繳全部價金？如認被
    告解除契約有理由，得否依不當得利請求返還過高之違約金？經整理簡化本件之
    爭點為（一）被告有不能完成興建大樓之情事？（二）原告解除契約，是否合法
    ？（三）關於違約金之約定是否過高？（四）應否酌減違約金？茲分述如下：
（一）被告有不能完成興建大樓之情事？
  １、茲原告主張被告之法定代理人侯西峰掏空公司資產，經法院判處重刑，是以被
      告財務有嚴重危機，而向富邦商業銀行申請建築融資，有不能繼續興建之情事
      云云，惟此為被告所否認，原告即應就此有利於己之事實負舉證之責。
  ２、查被告將系爭預售屋案之土地移轉過戶予富邦公司，委託富邦建設公司出售，
      連同系爭預售屋之起造人名義一併信託，觀諸被告所不爭執之土地建築改良物
      信託（內容變更）契約書（見本院卷第一冊第十六頁），載明信託目的為「委
      託出售，以所得售價清償被告積欠富邦商業銀行之全部未償債務」，被告否認
      此信託目的（見本院卷第二冊第四頁之準備程序筆錄），要無可取。
  ３、於富邦公司受信託後，系爭房屋業於八十九年十二月十九日完工，取得使用執
      照，並辦妥土地及建物第一次保存登記，已於前述。系爭預售屋既已興建完成
      ，被告即無不能繼續興建之情事。再者，系爭契約條款第十三條，並未特定系
      爭預售屋之興建人，被告就此亦未保證由其興建完成，而被告依系爭買賣契約
      書所負義務乃使買受人即原告取得系爭預售屋及坐落土地之所有權。至原告雖
      稱係基於被告當時信譽卓著，財務健全，營建之房屋品質良好，足堪信賴始願
      訂約購買云云，此乃原告於訂約時有關出賣人資格之考量，純屬締約動機之問
      題，而該動機於訂約時並未顯現於外，更未訂明於契約內，交易相對人即被告
      並無法得知，並非契約之內容，參以被告並未對原告保證興建人不變，則系爭
      預售屋無論由被告本身或使第三人完成，均無不可，原告據此主張被告已經無
      法興建完成，顯無理由。
  ４、依系爭買賣契約書第八條約定，需原告依約履行其全部義務（支付買賣價款、
      辦理銀行貸款，見契約第五條）後，被告始辦理產權移轉過戶。而富邦公司之
      信託目的固為處分信託財產，然其於九十年三月二十九日出具同意書，同意於
      承購戶履行合約義務，完成貸款對保手續後，將信託之房地產權過戶予承購戶
      ，此有同意書在卷可按（見本院卷第一冊第六十一頁）。則富邦公司既同意偕
      同辦理移轉登記事宜，被告亦發函通知原告完工、準備交屋之事實，並催告原
      告依約繳納款項，是以被告亦無不能交付之情事。
（二）原告解除契約，是否合法？
  １、依土地買賣契約書第十三條契約解除違約條款：「乙方（即被告）如有不能完
      成興建大樓之情事，甲方（即原告）得解除本契約，乙方除應將甲方已繳價款
      全部返還外並應賠償等額之違約金與甲方，但因法令變更或天災等不可歸責予
      乙方之事由致乙方不能繼續興建或無法交付時，乙方僅負無息退還甲方已繳價
      款之責任」，是以被告不能繼續興建或無法交付時，除應將承購戶方已繳價款
      全部返還外，並應賠償等額之違約金與承購戶。
  ２、被告所出售之系爭預售屋業已興建完成，既無「無法興建完成」或「不能交付
      」之情事，原告主張依系爭買賣契約第十三條約定解除契約，於法無據。
（三）關於違約金之約定是否過高？
  １、依系爭買賣契約第十三條第一項第二款約定：「經乙方（即被告）通知辦理貸
      款手續、產權移轉手續及交屋手續，逾期達七日以上，經乙方催告仍未配合辦
      理者。乙方得解除本契約，甲方無條件同意所繳全部價款作為乙方重行出售本
      戶房屋所需費用及稅捐之抵價及損害賠償金和違約金。」。查被告於系爭預售
      屋興建完成後，屢次催告原告繳納分期款項、辦理銀行貸款對保手續，惟原告
      均未予置理，如前所述。是以被告依上開契約約定，以存證信函解除系爭買賣
      契約，並沒收原告所繳納如附表二所示之價金，自屬正當。
  ２、按當事人約定契約不履行之違約金過高者，法院固得依民法第二百五十二條以
      職權減至相當之數額，惟是否相當仍須依一般客觀事實、社會經濟狀況及當事
      人所受損害情形，以為酌定標準，而債務已為一部履行者，亦得比照債權人所
      受利益減少其數額，最高法院四十九年臺上字第八○七號著有判例。是本件所
      應審酌者厥為被告所沒收之違約金數額是否過高，如有過高情事，究應酌減若
      干數額。
  （１）經查，違約金既係當事人為確保債務之履行，所約定不履行債務時之給付，
        衡理自以債務人違約之程度愈嚴重，違約之時期較長或違約之時間較早者，
        始須受較高額之違約罰款，不應反其道而行。本件係屬預售屋之買賣，買受
        人之繳款係配合各工期而分期付款，依契約所為前述違約金之約定，倘買方
        違約情節嚴重者（如愈早違約不付期款），其所繳價款尚少，因被沒收所受
        之損失較輕微；其違約情節較輕者（如已繳大部分期款至施工後期始未續繳
        ），因所繳價金已多，被沒收充作違約金之數額相對增加，所受損失反較嚴
        重，顯造成賞罰不平之待遇，實失約定違約金係為確保債務履行之本旨。
  （２）依財政部核備之同業利潤標準所示不動產投資及興建業之純利率，八十八年
        度其毛利率為百分之四十四，費用率為百分之三十，淨利率為百分之十四，
        故共為百分之四十四，此有財政部賦稅署九十年五月七日臺稅一發字第○九
        ○○四五二九三五號函附卷可參（見本院卷第二冊第一一○頁）。
  （３）爰審酌本件被告於解約時沒收原告之價金時，系爭房地已全部完工，原告並
        已繳交如附表二所示之價金，原告已為一部之履行（交付部分價款），被告
        受有利益（已收受之價款周轉使用）；斟酌被告出售系爭房地時，因此可能
        所得利潤，佐以內政部所編印預售買賣契約書範本第二十二條規定，買方違
        反付款條件及方式之規定者，賣方得沒收依房地總價款百分之二十計算之金
        額；再衡諸房地產價格自九十年經濟不景氣以來，迄今價格未見好轉，並以
        下跌者居多，加以近年來產業外移，人口流失，對房屋之內需並未擴大，因
        此房市亦未見好轉，此為社會上一般人所公知之事實，倘任許投資預售屋者
        恣意解約，亦非社會經濟健全之道，及建築商人必受有廣告行銷費用之損失
        等情，本院認本件違約金以系爭總價額百分之二十為適當。至被告主張原告
        不履約，導致被告投入之管銷費用化為烏有，費用率為百分之三十，被告僅
        依約沒收原告等已繳交之價金，尚不及百分之四十四，自無違約金無過高之
        情形云云，委無可採。
（四）應否酌減違約金？
  １、查本件違約金以系爭總價額百分之二十為適當，被告所沒收之已付價金如逾總
      價百分之二十，自屬過高，本院即依民法第二百五十二條規定酌減之。
  （１）原告乙○○、己○○買賣契約總價金為一千四百五十萬元，為被告沒收之違
        約金為二百九十六萬元，所佔比例為百分之二十點四一，就超過部分（即六
        萬元，$00000000X20%=$0000000,$0000000-$0000000=$60000）應予酌減。
  （２）原告丑○○買賣契約總價金為一千零九十四萬元，為被告沒收之違約金為一
        百九十三萬四千四百三十五元，所佔比例為百分之十七點六八，尚屬適當。
  （３）原告壬○○買賣契約總價金為一千一百萬元，為被告沒收之違約金為二百零
        四萬元，所佔比例為百分之十八點五五，尚屬適當。
  （４）原告子○○買賣契約總價金為二千零三十三萬元，為被告沒收之違約金為三
        百五十八萬元，所佔比例為百分之十七點六一，尚屬適當。
  （５）原告辛○○買賣契約總價金為一千六百零五萬元，為被告沒收之違約金為二
        百八十七六千九百三十四元，所佔比例為百分之十七點九二，尚屬適當。
  （６）原告甲○○買賣契約總價金為一千六百二十七萬元，為被告沒收之違約金為
        二百八十一萬元，所佔比例為百分之十七點二七，尚屬適當。
  （７）原告癸○○買賣契約總價金為一千五百零二萬元，為被告沒收之違約金為二
        百七十萬元，所佔比例為百分之十七點九八，尚屬適當。
  （８）原告庚○○買賣契約總價金為一千九百九十八萬元，為被告沒收之違約金為
        三百三十六萬元，所佔比例為百分之十六點八二，尚屬適當。
  （９）原告戊○○買賣契約總價金為一千七百五十萬元，為被告沒收之違約金為三
        百四十六萬元，所佔比例為百分之十九點七七，尚屬適當。
  （１０）原告丁○○買賣契約總價金為一千二百二十五萬元，為被告沒收之違約金
        為二百六十九萬四千一百八十五元，所佔比例為百分之二十一點九九，就超
        過部分（即二十四萬四千一百八十五元，$00000000X20%=$0000000,
        $0000000-$0000000=$244185）應予酌減。
  （１１）原告丙○○買賣契約總價金為二千一百零八萬元，為被告沒收之違約金為
        四百零六萬元，所佔比例為百分之十九點二六，尚屬適當。
  ２、被告對原告乙○○、己○○及丁○○沒收過高之違約金，係屬於無法律上原因
      ，乃不當得利，則原告乙○○、己○○請求被告返還六萬元，及原告丁○○請
      求被告返還二十四萬四千一百八十五元，於法並無不合。其餘原告之請求，並
      無所據。
  ３、按債務人於債權人得請求給付時，經其催告而未為給付，自受催告時起，負遲
      延責任，其經債權人起訴者，與催告有同一效力，民法第二百二十九條定有明
      文。查前開原告之不當得利返還請求，屬於無確定期限之給付，被告於收受起
      訴狀繕本之日起，負遲延責任。故原告乙○○、己○○請求被告返還六萬元，
      原告丁○○請求被告返還二十四萬四千一百八十五元，及均自起訴狀繕本送達
      之翌日（即九十一年六月二十九日）起至清償日止按週年百分之五計算之利息
      ，為有理由，應予准許。逾此範圍，為無理由，應予駁回。
四、假執行之宣告：
    原告乙○○、己○○、丁○○與被告陳明願供擔保，聲請宣告假執行或免為假執
    行，經核原告乙○○、己○○、丁○○勝訴部分，合於法律規定，爰分別酌定相
    當之擔保金額宣告之；原告丁○○其餘假執行之聲請，因訴之駁回而失所依據，
    不予准許。至其餘原告受敗訴判決，其假執行之聲請即失所依據，應併予駁回。
五、結論：
    原告之訴為一部有理由，一部無理由，依民事訴訟法第七十九條但書、第八十五
    條第一項本文、但書、第三百九十條第二項、第三百九十二條，判決如主文。
中　　　華　　　民　　　國　　九十一　　年　　 十二　　 月　　 四　　 日
　　　　　　　　　　　　　　　　　民事第一庭法　　　官　蔡惠如
右為正本係照原本作成
如對本判決上訴，須於判決送達後廿日內向本院提出上訴狀
中　　　華　　　民　　　國　　九十一　　年　　 十二　　 月　　 四　　 日
　　　　　　　　　　　　　　　　　　　　　　法院書記官　楊秋鈴
